【裁判字號】    99,上易,252
【裁判日期】    990728
【裁判案由】    履行契約
【裁判全文】
臺灣高等法院臺中分院民事判決         99年度上易字第252號
上  訴  人  欣銓企業有限公司
法定代理人  甲○○
訴訟代理人  王世勳律師
被  上訴人  乙○○
上列當事人間請求履行契約事件，上訴人對於中華民國99年4月
21日臺灣臺中地方法院第一審判決（99年度訴字第336號）提起
上訴，本院於99年7月13日言詞辯論終結，茲判決如下：
    主  文
上訴駁回。
第二審訴訟費用由上訴人負擔。
    事實及理由
一、被上訴人主張：（一）兩造於民國97年12月23日簽立協議書
    ，約定共同出資，以上訴人名義向訴外人台灣電力公司台中
    供電處（下稱台電公司）承攬清潔維護工程，履約保證金各
    出25萬元，支出及損益等亦平均負擔或分配。嗣因上訴人帳
    載不實，拒絕提供98年1、2、4月份外之其餘帳冊予伊查閱
    ，並拒絕按期結算利潤及按月給付伊薪資，伊乃於98年6月
    後退出系爭工程之合作，上訴人亦同意伊退出。依約，上訴
    人尚應給付伊：(1)98年1、2、4月之利潤，依上訴人提出之
    帳冊，合計共短付123,606元；(2)98年3、5、6月之利潤，以
    98年1、2、4月之平均每月利潤67,576元計，3個月合計為20
    2,728元；(3)98年3、5、6月之薪資，每月2萬元，共6萬元；
    (4)台電公司退還之50萬元保證金之半數，即25萬元，合計共
    635,934元【按合計應為636,334元，因被上訴人就上開123,
    606元，誤以123,206元合計，致誤算】。（二）上訴人所提
    「合夥契約兼收據」係兩造正式訂約前，由伊手寫之擬稿，
    並未經兩造簽名，嗣兩造僅簽立上開協議書，是該擬稿不得
    作為兩造協議；況伊係因上訴人蓄意拖延查帳、拒發工錢致
    無法繼續施工始撤走工人，並無「合夥契約兼收據」第6條
    所定情形，上訴人自不得據此拒絕返還保證金等情，爰依契
    約關係提起本件訴訟，聲明求為命上訴人應給付伊635,934
    元及自起訴狀繕本送達翌日起至清償日止按年息5%加計遲延
    利息之判決（原審判決命上訴人應給付被上訴人245,801元
    本息，駁回被上訴人其餘之訴，未據聲明不服，已告確定）
    。
二、上訴人則以：（一）伊每月收受台電公司給付之工程報酬後
    ，即依約與被上訴人結算，並於98年7月3日再與被上訴人就
    98年1至5月帳款結算清楚，有被上訴人親筆簽名之書面可憑
    。被上訴人盡食前議，恣意拼湊名目再為本件利潤、薪資云
    云之請求，實有悖誠信原則。（二）另被上訴人不知何故，
    於98年6月下旬突然自行撤除其所招募處理系爭工程之人員
    ，致伊措手不及，導致工程進度落後，趕緊另找其他人手補
    足落後之工程進度，是被上訴人有故意延誤工程情形，依被
    上訴人於97年11月19日書立之「合夥契約兼收據」第6條：
    「方若故意延誤工程，至始【致使】無法進度，同意放棄
    一方之履約保金貳拾伍萬元之權利」，被上訴人無權請求返
    還履約保證金。又任一方故意延誤工程即該當此約定，不以
    因而造成損害、或遭台電公司扣除履約保證金為必要。且該
    契約為諾成契約，雙方意思表示合致即可成立，參照最高法
    院20年上字第1727號判例，不以署名畫押為必要，亦不因書
    面形式不完全而受影響；再者，觀諸第二次協議（即上開97
    年12月23日協議書）之內容，並未提及此「合夥契約兼收據
    」無效，可知此二者彼此間具有補充關係，應均為有效。（
    三）縱認本件被上訴人之請求有理由，惟，伊曾為被上訴人
    代墊其員工即訴外人翁金良、翁邱網98年5、6月之薪資每人
    每月2萬元，合計為8萬元，被上訴人應償還予伊，伊爰以之
    與被上訴人本件之請求相抵銷等語，資為抗辯。
三、原審法院審理後，斟酌兩造之主張及攻擊防禦方法之結果，
    認被上訴人依兩造所定協議書之法律關係，請求上訴人給付
    245,801元及自起訴狀繕本送達翌日即99年2月7日起至清償
    日止按年息5%計算之利息，為有理由，應予准許。被上訴人
    逾此數額之請求則無理由，應予駁回。而為被上訴人部分勝
    訴、部分敗訴之判決。並因所命給付之金額未逾50萬元，而
    依職權宣告假執行，且依上訴人之陳明，酌定相當之擔保金
    額為免予假執行之宣告。上訴人就其敗訴部分聲明不服，提
    起上訴，聲明求為判決：（一）原判決不利於上訴人部分廢
    棄。（二）上開廢棄部分，被上訴人在第一審之訴及假執行
    之聲請均駁回。（三）第一、二審訴訟費用均由被上訴人負
    擔。被上訴人則答辯聲明求為判決：（一）上訴駁回。（二
    ）訴訟費用由上訴人負擔。
四、兩造於原審99年4月7日言詞辯論期日，經承審法官試行整理
    、簡化爭點，確認結果如下：
（一）兩造不爭執之事項
  1.兩造於97年12月23日約定共同出資，以上訴人名義向台電公
    司承攬清潔維護工程，履約保證金由兩造各出25萬元，約定
    於台電公司發還履約保證金時，上訴人應將實際發還金額的
    半數交給被上訴人，上訴人已向台電公司取回履約保證金50
    萬元。
  2.兩造合夥契約於97年 6月30日終止。
  3.兩造於97年7月3日曾於上訴人公司進行會帳，確認97年1月
    至5月帳務結清，上訴人尚應給付被上訴人24,288元。97年6
    月帳務經上訴人結算，尚應給付被上訴人51,513元。
  4.上訴人曾為被上訴人代墊翁金良、翁邱網薪資8萬元。
（二）兩造爭執之事項：
    被上訴人得否請求上訴人返還履約保證金25萬元？
五、按當事人主張有利於己之事實者，就其事實有舉證之責任，
    民事訴訟法第 277條前段定有明文。又按原告對於自己主張
    之事實已盡證明之責後，被告對其主張，如抗辯其不實並提
    出反對之主張者，則被告對其反對之主張，亦應負證明之責
    ，此為舉證責任分擔之原則（最高法院18年上字第2855號判
    例、98年度台上字第372號判決要旨參照）。經查：
（一）系爭協議書第2條既已約定：「上開工程之履約保證金新
      台幣50萬元，其中甲方（即上訴人，下同）出資25萬元，
      乙方（即被上訴人，下同）出資25萬元，雙方各確認。迨
      日後台灣電力公司發還履約保證金時，甲方應將台灣電力
      公司實際發還金額之半數交付予乙方」，而上訴人復不爭
      執其已自台電公司取回系爭工程之履約保證金50萬元，則
      被上訴人主張依上開協議書之約定，上訴人應返還領回之
      履約保證金之半數即25萬元，即屬有據。
（二）上訴人雖辯稱被上訴人恣意退出，造成工程進度落後，依
      「合夥契約兼收據」第6條之約定，被上訴人已無權請求
      返還履約保證金云云，惟，觀諸上訴人提出之「合夥契約
      兼收據」除起首載明兩造合作系爭工程而由上訴人出面投
      標並已得標，需付台電公司之保證金50萬元由兩造各出資
      25萬元，待將來履約完成後，上訴人需將被上訴人投資之
      保證金25萬元發還之旨，並記載上開上訴人主張之第6條
      外，其餘條項僅以標題式跳行記載「一按月支出綜所8%」
      、「二議定工作人員之薪資」、「三耗材、雜支按月扣除
      」、「四員工保險費如何訂定」、「五結餘按月清算」等
      文字，並未在留白空行中、更為其他任何具體之約定內容
      ，且簽定欄位雖書立有甲、乙方之稱謂，然係由被上訴人
      所書寫，其甲方稱謂欄下並無上訴人公司之蓋章及其法定
      代理人之簽章，另雙方簽立人之住址、身分證字號等欄位
      亦均無記載等情；再比較系爭協議書第4條載明：「雙方
      應就本件工程所受之損益平均分配之；就本件工程之相關
      支出（包括稅捐、人員薪資、保險費用及其他相關雜支等
      ）均由雙方各自負擔半數；就本件工程之應得款項淨利之
      金額，撥出百分之十給予甲方，其餘之淨利，則由雙方平
      均分配之」、第5條載明：「雙方應於台灣電力公司給予
      各期工程款項之日二日前，會同結算前條之相關事項；迨
      台灣電力公司給付該其工程款項後，甲方應將該期有關乙
      方之應得款項（即該期工程款項扣除掉相關支出後之半數
      交付乙方」，即已進一步就上開「合夥契約兼收據」所載
      各標題（稅賦、薪資、雜支、保險費、結餘清算）為更細
      節性之約定，則被上訴人主張該「合夥契約兼收據」僅為
      兩造正式訂約前之草稿，嗣並未經兩造簽立等情，應足採
      納，而兩造其後於97年12月23日簽立之協議書，既未將上
      開「合夥契約兼收據」內第6條之約定移載於協議書內，
      顯然係有意排除該項約定，則上訴人以兩造並未簽署之「
      合夥契約兼收據」第6條約定為據拒絕返還履約保證金，
      即有未當。況且，退步而言，縱認「合夥契約兼收據」之
      約定亦屬兩造合意範圍，上訴人主張被上訴人因自行撤走
      其人員而有其中第6條所定故意延誤工程情形，已無權返
      還履約保證金云云，被上訴人則辯稱其係因上訴人蓄意拖
      延查帳、拒發工錢致無法繼續施工始撤走工人，並非故意
      延誤工程等語，衡諸兩造係於97年7月3日會帳，始確認結
      清97年1月至5月帳務，上訴人尚應給付被上訴人24,288元
      ；且係於本件訴訟一審進行中，始經上訴人結算97年6月
      帳務，尚應給付被上訴人51,513元等情，可見兩造的確未
      依約按期結算清楚，上訴人亦未依約按期將被上訴人應得
      之款項完全給付予被上訴人，即兩造確有帳務糾紛，是被
      上訴人所辯，並非空穴來風，被上訴人因終止兩造合作關
      係而撤走工人之舉為權利之行使，尚難認係為「故意延誤
      工程」。從而，上訴人並未能舉證證明被上訴人有何「合
      夥契約兼收據」第6條所定「故意延誤工程」之行為，並
      致工程「無法進度」之情事，則上訴人既未能舉證證明被
      上訴人有符合放棄履約保證金之事由，其拒絕返還履約保
      證金，核無理由。
（三）綜上所述，被上訴人請求上訴人給付被上訴人應受分配之
      利潤75,801元及返還半數履約保證金25萬元，均屬有據。
      上訴人以其曾為被上訴人代墊訴外人翁金良、翁邱網之薪
      資8萬元與本件被上訴人請求之金額主張抵銷，亦為被上
      訴人所不爭執，則於上訴人主張抵銷之金額內，兩造債之
      關係因抵銷而消滅，依此計算，上訴人尚應給付被上訴人
      之金額為245,801元（計算式：75801＋000000000000＝2
      45801）。
六、從而，被上訴人依兩造所定協議書之法律關係，請求上訴人
    給付 245,801元及自起訴狀繕本送達翌日即99年2月7日起至
    清償日止按年息5%計算之利息，為有理由，應予准許。被上
    訴人逾此數額之請求則無理由，應予駁回。上開被上訴人之
    訴為有理由部分，原審法院判命上訴人給付，並因所命給付
    之金額未逾50萬元而依職權宣告假執行，且依上訴人之陳明
    ，酌定相當之擔保金額，准為免假執行之宣告，並無不合。
    上訴意旨仍執陳詞，指原判決不利於其部分為不當，求予廢
    棄改判，為無理由，應予駁回。
七、本件事證已臻明確，兩造其餘主張及舉證，核與判決結果無
    涉，爰不一一論列，併此敘明。
八、據上論結，本件上訴為無理由，爰依民事訴訟法第449條第1
    項、第78條，判決如主文。
中    華    民    國    99    年    7     月    28    日
                民事第三庭    審判長法  官  陳照德
                                    法  官  李平勳
                                    法  官  朱  樑
以上正本係照原本作成。
不得上訴。
                                    書記官  陳妙瑋
中    華    民    國    99    年    7     月    28    日
                                                      Ｖ

司法院資訊處製作；財團法人民間司法改革基金會備份。
